ACORDAO-COMPLETO-2349766

ACÓRDÃO 692/2019 ATA 9/2019 - PLENÁRIO

VISTOS, relatados e discutidos estes autos de representação apresentada pela Confederação Nacional das Carreiras Típicas de Estado (Conacate) , em razão de possíveis irregularidades no Pregão Eletrônico 40/2018 do Banco Nacional de Desenvolvimento Econômico e Social (BNDES) , que tem por objeto o serviço de emissão de cartões eletrônicos para os benefícios de alimentação; 
ACORDAM os Ministros do Tribunal de Contas da União, reunidos em Sessão do Plenário, ante as razões expostas pelo Relator, em:
9.1. revogar a medida cautelar concedida por meio do Acórdão 2511/2018-TCU-Plenário;
9.2. determinar ao Banco Nacional de Desenvolvimento Econômico e Social (BNDES) , com fundamento no art. 250, inciso II, do Regimento Interno do TCU, que promova a anulação do Pregão Eletrônico 40/2018, uma vez que o edital recepcionou os efeitos da Portaria-MTb 1.287/2017, e informe ao TCU, no prazo de trinta dias, os encaminhamentos realizados;
9.3. dar ciência desta deliberação à representante e ao BNDES; e
9.4. encerrar os presentes autos, nos termos do art. 169, inciso V, c/c o art. 250, inciso II, do Regimento Interno do TCU.

Representação para apuração de possíveis irregularidades no pregão eletrônico tem por objeto a contratação de serviços de emissão de cartões eletrônicos com chip para os benefícios de alimentação instituídos no âmbito do Programa de Alimentação do Trabalhador (PAT).

Banco Nacional de Desenvolvimento Econômico e Social.

3. Interessados/Responsáveis: não há.

13.1. Ministros presentes: José Mucio Monteiro (Presidente), Walton Alencar Rodrigues, Benjamin Zymler, Augusto Nardes, Aroldo Cedraz, Raimundo Carreiro, Bruno Dantas e Vital do Rêgo (Relator).
13.2. Ministro-Substituto presente: Marcos Bemquerer Costa.

VITAL DO RÊGO

Adoto como parte do relatório, com os ajustes de forma pertinentes, a primeira instrução da Secretaria de Controle Externo de Aquisições Logísticas (Selog) , cujas propostas contaram com a anuência dos dirigentes daquela unidade técnica (peças 28 a 30) :
INTRODUÇÃO
1.	Trata-se de representação formulada pela empresa Confederação Nacional das Carreiras Típicas de Estado (Conacate) , a respeito de possíveis irregularidades ocorridas no pregão eletrônico 40/2018, do Banco Nacional de Desenvolvimento Econômico e Social (BNDES) .
2.	O objeto do certame consiste na contratação de serviços de emissão de cartões eletrônicos com chip para os benefícios de alimentação instituídos no âmbito do Programa de Alimentação do Trabalhador (PAT) , seguida de recargas mensais nos cartões, para os empregados e estagiários que prestam serviços às empresas integrantes do Sistema BNDES, pelo prazo de doze meses, prorrogáveis até o limite de sessenta meses, conforme previsto no art. 57, II, da Lei 8.666/1993 (peça 3, p. 35) , com valor global estimado de R$ 77.603.632,92 (peça 2, p. 70) .
3.	Insurge-se a autora, em síntese, quanto à vedação no edital à possibilidade de adoção de taxa administrativa negativa.
HISTÓRICO
4.	Em instrução preliminar (peça 15) , realizada nesta Unidade Técnica, em 19/10/2018, constatou-se a existência dos pressupostos ensejadores da medida cautelar. A fumaça do bom direito se revelava presente nos questionamentos acerca da eficácia da Portaria MTb 1.287/2017 (Ministério do Trabalho) , a qual proibia a adoção de taxas negativas de administração para o fornecimento do auxílio-alimentação - apesar da existência de entendimento diverso do TCU - pois o edital recepcionou essa vedação. O perigo da demora decorria do fato de que o certame se encontrava em fase avançada, encontrando-se encerrada a disputa de lances.
5.	Dessa forma, propugnou-se pela sua concessão, com a realização de oitiva e diligência ao BNDES, para a obtenção de elementos adicionais, o que contou com a concordância dos dirigentes da Selog (peças 16-17) .
6.	Anuindo com a proposta, o Tribunal proferiu o Acórdão 2511/2018-TCU-Plenário, da relatoria do Ministro Vital do Rêgo, determinando a suspensão do certame ou, caso o contrato já tivesse sido celebrado, que a Administração se abstivesse de praticar qualquer ato relativo à sua execução.
7.	Em face das medidas saneadores, solicitou a prestação de esclarecimentos acerca da regularidade da continuidade da licitação ante a decisão liminar concedida pela 22ª Vara Federal Cível de Brasília/DF, bem como informações sobre a contratação vigente (percentual da taxa de administração adotada, sua vigência e a possibilidade de sua prorrogação) , encaminhando cópia do respectivo instrumento.
EXAME DE ADMISSIBILIDADE
8.	A admissibilidade do presente processo foi analisada na instrução pretérita (peça 15, p. 23) , ocasião em que se verificou a observância dos requisitos constantes no art. 235 c/c o art. 237, parágrafo único, do Regimento Interno/TCU, o interesse público no trato das supostas irregularidades e também da legitimação da autora, nos moldes estabelecidos no art. 237, VII, dessa norma regimental c/c o art. 87, § 2º da Lei 13.303/2016, razão pela qual a matéria poderia ser apurada, para fins de comprovar a sua procedência, nos termos do art. 234, § 2º, do citado normativo.
9.	Por meio do Acórdão 2511/2018-TCU-Plenário, o Tribunal conheceu o processo como representação. A notificação da medida cautelar e a realização da oitiva e da diligência ao BNDES ocorreram por intermédio do ofício 1.622/2018-TCU/Selog (peça 22) , de 7/11/2018.
10.	Em resposta, o BNDES encaminhou o ofício 217/2018-BNDES GP (peça 26) , de 22/11/2018, no qual anexou a nota técnica AARH/DELIC 66/2018 e AARH/DERHU 62/2018 (peça 27) , contendo a manifestação dos gestores.
EXAME TÉCNICO
11.	Argumentos do BNDES: informa (peça 27, p. 2-3) , em síntese, que a licitante Green Card S/A Refeições Comercio e Serviços foi declarada vencedora do pregão, em 18/10/2018, uma vez que figurou na primeira colocação no sorteio presencial realizado no dia 10/10/2018. Em seguida foram interpostos recursos administrativos, os quais se encontram pendentes de julgamento, em decorrência da suspensão do certame, ocorrida em 5/11/2018, por força da cautelar deferida pelo TCU.
11.1.	Quanto à liminar concedida pela 22º Vara Federal de Brasília, no bojo da ação ordinária 1005332-18.2018.4.01.3400, esclarece (peça 27, p. 3) que o banco não era parte do processo, o qual foi ajuizado por entidade que representa categoria profissional - Confederação Nacional de Carreiras Típicas de Estado (Conacate) - que não abrange os empregados da estatal. Assim, apesar de ter conhecimento prévio daquela decisão judicial, não havia segurança jurídica a respeito da sua eficácia sobre o BNDES, uma vez que a determinação foi para a suspensão dos efeitos da Portaria-MTb 1.287/2017 nos "órgãos públicos, qual seja ao mercado regido pelas licitações e contratos públicos".
11.2.	Neste ponto, acrescenta (peça 27, p. 3-4) que, em se tratando de ação ordinária, o art. 506 do Código de Processo Civil (CPC) dispõe que a sentença faz coisa julgada às partes do processo. A existência de hipóteses excepcionais, em que a lei confere o efeito erga omnis à tutela jurisdicional, tal como na ação civil pública e no controle concentrado de constitucionalidade, não daria guarida ao caso do processo judicial em que foi concedida a mencionada liminar.
11.3.	Ademais, haveria que se considerar, ainda, que a Conacate não possui legitimidade ativa para agir em nome do BNDES, conforme disposto no art. 18 do CPC, segundo o qual ninguém poderá pleitear direito alheio em nome próprio, salvo quando autorizado pelo ordenamento jurídico, como na situação em que a entidade age como substituto processual da categoria de empregados que representa, o que não seria o caso em comento (peça 27, p. 4-8) .
11.4.	O BNDES também faz menção a uma outra liminar, desta vez deferida pela 6º Vara Federal de Brasília, no âmbito do processo 010635-13.2018.4.01.3400, promovido pela empresa Security Serviços Auxiliares de Transporte Aéreo Ltda. - EPP em face da União Federal, em que se aplicaria o mesmo entendimento, pois a ação foi ajuizada por pessoa jurídica de direito privado, sem vínculo de qualquer natureza com o banco, razão pela qual seus efeitos ficaram restritos às partes presentes na relação processual (peça 27, p. 8) .
11.5.	Em relação à contratação vigente, esclarece (peça 27, p. 9) que foi firmada com a empresa Sodexo Pass do Brasil Serviços e Comercio S/A, em momento anterior à edição da PortariaMTb 1.287/2017, com taxa negativa de 3,67%, tendo vigência até 1º/12/2018, sem possibilidade de nova prorrogação, uma vez que foi atingido o limite previsto no art. 57, II, da Lei 8.666/1993.
11.6.	Porém, por força da mencionada portaria, o banco impôs no edital do pregão eletrônico 40/2018 a vedação de oferta de taxa administrativa negativa, mas ressalvando na minuta contratual a possibilidade de extinção do contrato, em caso de revogação, medida judicial ou decisão de órgãos de controle que a tornasse inaplicável ao BNDES (peça 27, p. 10) .
11.7.	O banco também destaca (peça 27, p. 10-11) que se encontra em curso no Tribunal representação promovida pelo Ministério Público Junto ao TCU (TC Processo 011.577/2018-5) , na qual foi concedida a medida cautelar pleiteada, que se deu por meio do Acórdão 1623/2018-TCU-Plenário, da relatoria do Ministro Benjamin Zymler, determinando-se ao Ministério do Trabalho que se abstivesse de exigir a observância dessa portaria em relação aos contratos administrativos da Administração Pública Federal e das entidades do Sistema S. Informa, ainda, que o seu mérito foi apreciado no bojo do Acórdão 2619/2018-TCU-Plenário, da mesma relatoria, no sentido de que fosse promovida a anulação da portaria.
11.8.	Em decorrência dessa decisão, o BNDES aguardaria o seu cumprimento pelo Ministério do Trabalho para revogar o pregão eletrônico 40/2018 (peça 27, p. 11) .
11.9.	Por fim, para que a prestação dos serviços não fosse descontinuada, informa (peça 27, p. 12-13) que houve prorrogação excepcional do contrato da empresa Sodexo, pelo prazo de doze meses, podendo ser rescindido antecipadamente, a critério do BNDES, em caso de finalização do processo licitatório.
12.	Análise: a tese do BNDES de que havia possibilidade de insegurança jurídica, em razão dos termos adotados na liminar judicial, concedida pela 22º Vara Federal de Brasília, no qual a União figura como ré, não deve ser acolhida.
12.1.	Conforme entendimento pretérito desta Unidade Técnica (peça 15, p. 7, itens 21-24) , ao conceder a liminar judicial, em 6/4/2018, suspendendo os efeitos da Portaria-MTb 1.287/2017 no "âmbito dos órgãos públicos, qual seja ao mercado regido pelas licitações e contratos públicos", o Juiz havia replicado no início daquela decisão a abrangência indicada pela autora, nos seguintes termos:
mercado regido pelas Licitações e Contratos Públicos - órgãos públicos da Administração Pública Direta e Indireta, Autarquias, Fundações, Empresas Públicas, Sociedades de Economia Mista, Associações, das esferas municipal, estadual e federal, e ainda, empresas, organizações e instituições do Sistema S - Serviços Sociais Autônomos.
12.2.	Quanto à discussão acerca do alcance dessa liminar, notadamente em face dos questionamentos acerca da legitimidade da autora, esta não deve ser aprofundada no presente processo, mas sim no respectivo processo em que o pleito da autora foi atendido, respeitando-se, assim, a competência da instância judicial. Ademais, frise-se que tal medida foi dirigida à União Federal e suspendeu os efeitos da mencionada portaria em todo o "mercado regido pelas licitações e contratos públicos", assim entendido aquele transcrito no parágrafo anterior, no qual se insere o BNDES.
12.3.	Com relação à outra ação judicial, em curso na 6ª Vara Federal de Brasília e ajuizada por empresa privada, o BNDES não trouxe aos autos cópia da liminar noticiada, o que prejudica a análise dos seus efeitos no caso concreto.
12.4.	O banco fez menção à medida cautelar concedida no bojo do TC Processo 011.577/2018-5, referendada pelo Acórdão 1623/2018-TCU-Plenário (peças 18 e 22 daqueles autos) , determinando-se a suspensão dos efeitos da Portaria-MTb 1.287/2017, mas sua eficácia ficou restrita aos contratos firmados antes da data de edição dessa norma, não alcançando, portanto, eventual contratação decorrente do pregão em exame.
12.5.	Todavia, posteriormente, o Tribunal proferiu o Acórdão 2619/2018-TCU-Plenário, em 14/11/2018, determinando ao Ministério do Trabalho que promovesse a anulação dessa portaria, cuja decisão ainda não transitou em julgado, uma vez que foram interpostos embargos de declaração (peça 62 do TC Processo 011.577/2018-5) pela Associação Brasileira das Empresas de Benefícios ao Trabalhador (ABBT) , que se encontram pendentes de julgamento.
12.6.	Deve-se considerar, no entanto, que, eventual acatamento dos argumentos dos embargos de declaração pelo Tribunal, não modificaria a abrangência da decisão sobre os contratos públicos, uma vez que a ABBT pleiteia somente a alteração dos seus efeitos nos contratos privados.
12.7.	Considerando que o BNDES prorrogou, excepcionalmente, o atual contrato por doze meses, ou seja, até 1º/12/2019, nos termos do art. 57, § 4º, da Lei 8.666/1993, e que a liminar judicial concedida pela 22ª Vara Federal de Brasília suspendeu os efeitos da Portaria-MTb 1.287/2017 para o mercado regido pelas licitações e contratos públicos, incluindo-se as estatais, além de que houve decisão de mérito do TCU pela nulidade dessa norma, apesar de ainda não ter transitada em julgado, a postergação da realização de novo processo licitatório poderá levar à sua exiguidade de tempo e, consequentemente, à celebração de contrato emergencial, geralmente mais oneroso para a Administração, uma vez que os serviços não poderiam ser descontinuados.
12.8.	É de bom alvitre mencionar que a prorrogação do atual contrato não representou ônus ao BNDES, pois foi celebrado com taxa de administração negativa (-3,67%) , enquanto que aquele decorrente do pregão eletrônico 40/2018 seria firmado com taxa de 0%.
12.9.	Assim, em razão do exposto e em homenagem aos princípios da economicidade e da competividade, o presente processo deve ser julgado procedente, determinando-se ao banco que promova a anulação desse certame para que, caso deseje, possa realizar em tempo hábil nova licitação, permitindo a elaboração de propostas com taxa de administração negativa, com vistas a substituir o contrato vigente.
CONCLUSÃO
13.	O processo deve ser conhecido como representação, nos termos do art. 234, § 2º, e do art. 237 do Regimento Interno/TCU, por preencher os requisitos de admissibilidade constantes no art. 235 da norma regimental, bem como por atender ao disposto no art. 237, VII, dessa mesma norma c/c o art. 87, § 2º da Lei 13.303/2016 (itens 7-8 desta instrução) .
14.	A análise dos argumentos apresentados pela autora em conjunto com os esclarecimentos prestados pelo BNDES permitiu verificar que a decisão liminar proferida pela 22ª Vara Federal de Brasília, que determinou a suspensão dos efeitos da Portaria-MTb 1.287-2017, tem eficácia sobre toda a Administração Direta e Indireta, abrangendo, portanto, o mencionado banco (itens 11-12 desta instrução) .
15.	Há que se considerar, ainda, que existe decisão de mérito no TCU, consubstanciada no Acórdão 2619/2018-TCU-Plenário, determinando ao Ministério do Trabalho a anulação dessa portaria, todavia, ainda pendente de trânsito em julgado, em razão da possibilidade de apresentação de recursos. Contudo, a liminar judicial continua produzindo seus efeitos
16.	Tendo em vista esses fatos e a necessidade de observância dos princípios da economicidade e da competitividade, deve o presente processo ser julgado procedente, determinando-se ao BNDES que promova a anulação do pregão eletrônico 40/2018 e, caso deseje, a realização de nova licitação para substituição do contrato vigente, prorrogado até 1º/12/2019, desta vez permitindo às proponentes a oportunidade de ofertar propostas com taxa de administração negativa.
PROCESSOS CONEXOS
17.	Os processos abaixo mencionados são conexos aos presentes autos, dada a similaridade das matérias tratadas:
a) TC Processo 011.577/2018-5: Ministro-relator Benjamin Zymler, representação acerca de possíveis irregularidades na Portaria 1.287/2017, do Ministério do Trabalho (MTb) , que vedou a prática de taxas de serviço negativas por parte das empresas que fornecem vales-alimentação/refeição, no âmbito do Programa de Alimentação do Trabalhador (PAT) . Conforme Acórdão 1623/2018-TCU-Plenário, foi concedida medida cautelar no sentido de suspender a eficácia da Portaria-MTb 1.287/2017 em relação aos contratos firmados por entidades da administração pública federal e do Sistema S. O Acórdão 2619/2018-TCU-Plenário apreciou o mérito, determinando ao Ministério do Trabalho que promovesse a anulação dessa norma, porém, em razão de apresentação de embargos de declaração, a decisão ainda não transitou em julgado; e
b) TC Processo 035.491/2018-3: Ministro-relator Vital do Rêgo, representação quanto a possíveis irregularidades na contratação de serviços de emissão de cartões eletrônicos com chip para os benefícios de alimentação instituídos no âmbito do Programa de Alimentação do Trabalhador (PAT) . A representação, que se cingiu aos argumentos da exordial, foi considerada improcedente pela Unidade Técnica e foi encaminhada para pronunciamento do relator.
PROPOSTA DE ENCAMINHAMENTO
18.	Diante do exposto, submetem-se os autos à consideração superior, propondo-se:
18.1.	conhecer o presente processo como representação, uma vez satisfeitos os requisitos de admissibilidade previstos nos arts. 235 e 237, VII, do Regimento Interno/TCU c/c o art. 87, § 2º da Lei 13.303/2016;
18.2.	revogar a medida cautelar concedida por meio do Acórdão 2511/2018-TCU-Plenário, da relatoria do Ministro Vital do Rêgo;
18.3.	julgar, no mérito, procedente a presente representação;
18.4.	determinar ao Banco Nacional de Desenvolvimento Econômico e Social (BNDES) , com fundamento no art. 250, inciso II, do Regimento Interno/TCU, que adote providências quanto aos itens abaixo, e informe ao TCU, no prazo de trinta dias, os encaminhamentos realizados e as providências adotadas:
a) promova a anulação do pregão eletrônico 40/2018, uma vez que o edital recepcionou os efeitos da Portaria-MTb 1.287/2017, os quais se encontram suspensos por força de liminares concedidas pela Justiça Federal; e
b) caso deseje, realize novo processo licitatório, desta vez sem os efeitos da mencionada norma do Ministério do Trabalho, em observância aos princípios da economicidade e da competividade, ou seja, permitindo às proponentes a apresentação de propostas com taxa de administração negativa, com vistas a substituir o contrato atual, que teve vigência prorrogada até 1º/12/2019.
18.5.	encaminhar cópia da decisão que vier a ser prolatada à representante e ao Banco Nacional de Desenvolvimento Econômico e Social (BNDES) ; e
18.6.	encerrar os presentes autos, nos termos do art. 169, V, c/c o art. 250, II, do Regimento Interno/TCU, sem prejuízo de que a Selog monitore o que vier a ser decidido.
2.	Na sequência, tendo em vista a decisão proferida pelo Supremo Tribunal Federal (Medida Cautelar em Mandado de Segurança 36.190 - Distrito Federal) , do Exmo. Ministro Alexandre de Moraes, que suspendeu integralmente os efeitos do Acórdão 2619/2018-TCU-Plenário, determinei a restituição dos autos à unidade técnica para análise e nova instrução.
3.	A Secretaria de Controle Externo de Aquisições Logísticas, em sua segunda manifestação, reforçou as propostas iniciais, nos seguintes termos (peça 38) :
	Trata-se de representação com pedido de medida cautelar, em razão de possíveis irregularidades no Pregão Eletrônico 40/2018 promovido pelo Banco Nacional de Desenvolvimento Econômico e Social (BNDES) para contratação de serviços de emissão de cartões eletrônicos com chip para os benefícios de alimentação instituídos no âmbito do Programa de Alimentação do Trabalhador (PAT) .
2.	A instrução de mérito elaborada por esta Unidade Técnica (peça 28) propôs determinação ao Banco para anulação do certame a realização de nova licitação, caso remanesça o interesse do Banco na contratação do objeto, admitindo a apresentação de propostas com taxa de administração negativa.
3.	Mencionou-se, na instrução técnica, o processo de representação, TC Processo 011.577/2018-5, de relatoria do Ministro Benjamin Zymler, tratando de possíveis irregularidades na Portaria 1.287/2017, do extinto Ministério do Trabalho (MTb) , que vedou a prática de taxas de serviço negativas por parte das empresas que fornecem vales-alimentação/refeição, no âmbito do Programa de Alimentação do Trabalhador (PAT) .
4.	O referido processo culminou na prolação do Acórdão 2619/2018-TCU-Plenário, por meio do qual se determinou àquele Ministério que promovesse a anulação da referida portaria.
5.	Encaminhados estes autos ao gabinete do relator, Ministro Vital do Rêgo, sobreveio decisão proferida pelo Supremo Tribunal Federal (Medida Cautelar em Mandado de Segurança 36.190 - Distrito Federal) , do Exmo. Ministro Alexandre de Moraes, que suspendeu integralmente os efeitos do Acórdão 2619/2018-TCU-Plenário.
6.	Em decorrência desse fato, os autos foram restituídos à Secretaria de Controle Externo de Aquisições Logísticas (Selog) para análise e nova instrução.
7.	Apesar da decisão liminar da Suprema Corte, verifica-se que a proposta de encaminhamento no caso em tela foi calcada na liminar concedida pela justiça Federal nos autos do processo 1005332-18.2018.4.01.3400 (peça 1, p. 58-61) , em 6/4/2018, em trâmite perante a 22ª Vara da Justiça Federal de Brasília, que, em caráter liminar, determinou à União Federal a suspensão dos efeitos da Portaria-MTb 1.287/2017 no âmbito dos "órgãos públicos, qual seja ao mercado regido pelas Licitações e Contratos Públicos".
8.	É de bom alvitre destacar que, embora a decisão liminar tenha indicado inicialmente que sua abrangência seria sobre os "órgãos públicos", o que, em princípio, não alcançaria as empresas públicas, como é o caso do BNDES, destacou em seguida que abarcava o "mercado regido pelas Licitações e Contratos Públicos", ou seja, toda a Administração Pública.
9.	A proposta da Unidade Técnica baseou-se também na necessidade de observância aos princípios da economicidade e da competividade, considerando-se o fato de que a remuneração das sociedades empresárias que atuam na intermediação dos serviços de vale-refeição/alimentação não se limita ao eventual recebimento da taxa de administração, decorrendo, também, da cobrança realizada aos estabelecimentos credenciados e dos rendimentos das aplicações financeiras sobre os repasses dos contratantes, a partir do seu recebimento até o efetivo pagamento à rede conveniada.
10.	Nesse sentido, não se pretende realizar controle de constitucionalidade com a proposta, que tampouco está atrelada à eficácia do Acórdão 2619/2018-TCU-Plenário. Esta Unidade Técnica se propõe, no caso em exame, a verificar a aderência do edital à legislação vigente e aos princípios aplicáveis às licitações públicas, razão pela qual reitera, sem ressalvas, a proposta de encaminhamento à peça 28.
É o relatório.

8.1. Danilo Messere Romancini (OAB/DF 25.054) e outros, representando Banco Nacional de Desenvolvimento Econômico e Social.  
8.2. Felipe Teixeira Vieira (OAB/DF 31.718) e outros, representando Confederação Nacional das Carreiras Típicas de Estado.

Não atuou.

REPRESENTAÇÃO. INDÍCIOS DE IRREGULARIDADE NO PREGÃO 40/2018 DO BNDES. serviços de emissão de cartões eletrônicos para os benefícios de alimentação. CONCESSÃO DE MEDIDA CAUTELAR PARA SUSPENDER O CERTAME. OITIVA. DETERMINAÇÃO PARA ANULAÇÃO DO CERTAME.

REPRESENTAÇÃO (REPR)

Secretaria de Controle Externo de Aquisições Logísticas (Selog).

Cuidam os autos de representação com pedido de medida cautelar apresentada pela Confederação Nacional das Carreiras Típicas de Estado (Conacate) , em razão de possíveis irregularidades no Pregão Eletrônico 40/2018 do Banco Nacional de Desenvolvimento Econômico e Social (BNDES) .
O certame tem por objeto a contratação de serviços de emissão de cartões eletrônicos com chip para os benefícios de alimentação instituídos no âmbito do Programa de Alimentação do Trabalhador (PAT) , seguida de recargas mensais nos cartões, para os empregados e estagiários que prestam serviços às empresas integrantes do Sistema BNDES. A contratação foi estimada em R$ 77.603.632,92 e foi adotado o tipo menor preço global.
A representante alegou, em suma, que o BNDES publicou o Pregão Eletrônico 40/2018 contemplando a vedação à adoção de taxa negativa pelas empresas que fornecem vales-alimentação/refeição, imposta pela Portaria 1.287/2017 do Ministério do Trabalho (MTb) .
Ao apreciar a matéria, por meio do Acórdão 2511/2018-TCU-Plenário, de minha relatoria, este Tribunal decidiu por conhecer da representação, deferir o requerimento e determinar, cautelarmente, a suspensão de todos os atos decorrentes do Pregão Eletrônico 40/2018 do BNDES, até que fosse deliberado o mérito da matéria em apreço. No caso de o contrato já ter sido firmado, esta Corte de Contas determinou que o Banco se abstivesse de praticar qualquer ato com vistas à sua execução.
Além disso, a mencionada decisão determinou a realização de diligência junto ao BNDES e a oitiva da entidade para que se pronunciasse quanto à regularidade da continuidade do Pregão Eletrônico 40/2018 ante a decisão liminar concedida pela 22ª Vara Federal Cível da SJDF.
A manifestação apresentada em resposta pelo BNDES foi analisada pela Secretaria de Controle Externo de Aquisições Logísticas (Selog) que propôs revogar a medida cautelar concedida e determinar a anulação do certame.
Antes da apreciação destes autos, porém, foi prolatado o Acórdão 2619/2018-TCU-Plenário, da relatoria do Exmo. Ministro Benjamin Zymler, que determinou ao Ministério do Trabalho a anulação da citada Portaria 1.287/2017 (TC Processo 011.577/2018-5) .
Todavia, esse acórdão do TCU foi objeto de recurso no âmbito do Supremo Tribunal Federal (STF) , tendo sido proferida medida cautelar no Mandado de Segurança 36.190 - Distrito Federal, do Exmo. Ministro Alexandre de Moraes. A decisão suspendeu integralmente os efeitos do Acórdão 2619/2018-TCU-Plenário, em razão de "possível lesão a direito líquido e certo da impetrante, decorrente eventual exercício de controle de constitucionalidade, por parte do Tribunal de Contas da União, órgão sem qualquer função jurisdicional". 
Diante dessa medida cautelar do STF, determinei a restituição dos autos à unidade técnica para análise e nova instrução. A Secretaria de Controle Externo de Aquisições Logísticas, em sua segunda manifestação, reforçou as propostas iniciais, de revogar a medida cautelar e determinar a anulação do Pregão Eletrônico 40/2018 do BNDES.
II
A presente representação foi conhecida nos termos do Acórdão 2511/2018-TCU-Plenário, uma vez satisfeitos os requisitos de admissibilidade previstos nos arts. 235 e 237, inciso VII, do Regimento Interno deste Tribunal, c/c o art. 87, § 2º, da Lei 13.303/2016.
No tocante ao mérito, informo que acompanho, integralmente, as propostas da Selog e adoto suas análises como minhas razões de decidir, sem prejuízo das observações que passo a tecer.
Concordo com a conclusão da unidade técnica de que a liminar judicial concedida pela 22ª Vara Federal da Seção Judiciária do Distrito Federal (Processo 1005332-18.2018.4.01.3400) que suspendeu os efeitos da Portaria-MTb 1.287/2017 para o mercado regido pelas licitações e contratos públicos alcança as empresas estatais. A liminar aplica-se, por conseguinte, ao BNDES.
Ao mesmo tempo, o Banco consignou ressalva na minuta contratual do Pregão Eletrônico 40/2018, prevendo a possibilidade de extinção do ajuste, em caso de revogação, medida judicial ou decisão de órgãos de controle que tornasse a Portaria 1.287/2017 inaplicável ao BNDES. Desse modo, a entidade deixou claro que a limitação imposta no edital em comento era consequência da obrigação trazida pela Portaria 1.287/2017 do MTb.
Além desses argumentos atinentes ao caso concreto, entendo que, embora tenha sido afastada a decisão desta Casa que determinava a anulação da Portaria-MTb 1.287/2017, continuam válidos os fundamentos do citado acórdão. Isto porque a medida cautelar do STF questionou a possibilidade de esta Corte Contas realizar controle de constitucionalidade em caso abstrato, mas não adentrou na discussão quanto ao conteúdo do normativo do Ministério do Trabalho.
Nesse sentido, rememoro que, nos termos da Portaria Interministerial 6/2005, art. 2º, caberia à comissão tripartite, formada por representantes dos Ministérios do Trabalho, Saúde e Fazendo legislar sobre o Programa de Alimentação do Trabalhador. Assim, não poderia o Ministério do Trabalho, unilateralmente, promover alterações no programa, como indevidamente o fez por meio da Portaria-MTb 1.287/2017.
Ademais, os representantes da pasta não trouxeram a esta Casa estudos técnicos, econômicos e jurídicos aptos a sustentar o ato normativo questionado. Há necessidade, portanto, de um debate mais abrangente sobre a matéria, com a participação dos diversos atores envolvidos, incluindo governo e sociedade civil.
Por fim, como bem salientou o relator do Acórdão 2619/2018-TCU-Plenário, Exmo. Ministro Benjamin Zymler, há que se considerar ainda a hipótese de incidência da norma sobre contratos em execução, consoante sinalizado pela Nota Técnica 45/2018 da Divisão do Programa de Alimentação do Trabalhador do Ministério. Haveria "patente violência ao ato jurídico perfeito e dando azo, em princípio, ao enriquecimento sem causa das administradoras, isso em detrimento dos empregadores contratantes, entre eles empresas públicas, autarquias corporativas e entidades paraestatais".
Nesse cenário, posiciono-me por acompanhar a proposta da Selog de revogar a medida cautelar concedida e determinar a anulação do Pregão Eletrônico 40/2018 do BNDES.
Reforço que a proposta que trago a este Colegiado cuida somente do caso concreto e não intenta fazer controle de constitucionalidade do normativo do MTb. Por esses motivos, o encaminhamento aqui proposto não conflita com a medida cautelar adotada no Mandado de Segurança 36.190 do Supremo Tribunal Federal.
Informo ainda que o BNDES prorrogou, excepcionalmente, o atual contrato, com taxa negativa de -3,67%, por doze meses, ou seja, até 1º/12/2019, nos termos do art. 57, § 4º, da Lei 8.666/1993. 
Proponho, assim, determinar ao BNDES que promova a anulação do pregão eletrônico 40/2018 e, quando da realização de uma nova licitação para substituição do contrato vigente, permita às proponentes a oportunidade de ofertar propostas com taxa de administração negativa, em homenagem aos princípios da economicidade e da competitividade.	

	Diante do exposto, VOTO para que seja adotada a minuta de deliberação que ora trago ao exame deste Colegiado.
TCU, Sala das Sessões Ministro Luciano Brandão Alves de Souza, em 27 de março de 2019.
Ministro VITAL DO RÊGO 
Relator